臺灣臺北地方法院民事判決　　　　　　　　　　　　　九十二年度保險字第七二號
　　原　　　告　甲○○
　　　　　　　　己○○
　　共　　　同
　　訴訟代理人　陳鴻飛律師
　　　　　　　　張至剛律師
　　被　　　告　新光人壽保險股份有限公司
　　法定代理人　乙○○
　　訴訟代理人　丁○○
　　　　　　　　戊○○
當事人間給付保險金事件，本院於民國九十三年二月二十四日言詞辯論終結，判決如
下：
    主  文
原告之訴及假執行之聲請均駁回。
訴訟費用由原告負擔。
    事  實
甲、原告方面：
壹、聲明：
一、被告應給付原告甲○○新台幣（下同）一百萬元及自民國九十一年十一月五日起
    算至清償日止依年率百分之十計算之利息。
二、被告應給付原告己○○一百萬元及自民國九十一年十一月五日起算至清償日止依
    年率百分之十計算之利息。
三、原告願供擔保請准宣告假執行。
貳、陳述：
一、原告甲○○任職於法務部所屬之台灣台中女子監獄，任職期間法務部以有限責任
    台北區司法大廈司法機關員工消費合作社與原告簽訂之團體意外險合約書轉知所
    屬各機關員工，由各機關員工依該合約書自行參加該團體意外險。訴外人余弘吉
    為原告之子因而參加前述團體意外險，保險期間自民國九十年九月十五日起至九
    十一年九月十五日止，保險意外身故新台幣二百萬元之契約。
二、九十一年九月八日夜間十時三十分余弘吉於台中縣太平市○○路溪洲橋北端騎乘
    車號YIS-332由南往北行駛，因橋正進行拓寬工程，不僅橋面不平佈滿碎石，且
    橋面與道路接縫處有落差，余弘吉行經該處因橋面與路面之落差，余弘吉所騎乘
    之機車竟彈起，而落下時又因路面佈滿碎石致使人車倒臥滑行，余弘吉雖戴有安
    全帽，頭部仍受重創當場喪失意識，身體並有多處外傷。惟余弘吉雖經住院診治
    ，仍因頭部外傷之臚內出血延至九月二十七日上午二時四十九分不治死亡而發生
    保險事故。余弘吉死亡時僅十八歲，未婚亦無子女，原告為其父母，依民法第一
    一三八條之規定為余弘吉之法定繼承人，依保險合約書第一條第三款為受益人，
    於九十一年十月十六日向被告聲請給付死亡給付之全額保險金兩百萬元，被告於
    九十一年十月二十一日受理，惟於九十一年十二月二十五日以函告拒絕理賠，為
    此依保險契約及保險法第三十四條之規定請求被告各給付原告一百萬元及自九十
    一年十一月五日起算至清償日止，按年率百分之十之法定遲延利息。
三、按保險事故發生當時，系爭溪州橋面所在路段正進行拓寬工程中，不僅路面存有
    坑洞且碎石散佈，對機車而言極具危險性，然主管機關不僅未封閉道路、未設置
    任何警告標誌，更未裝設路燈等照明設備，即開放予人車通行，致余弘吉因路況
    不佳、視線不良致人車滑倒而死亡。此由相驗卷中現場照片所示被害人駕駛YIS
    332號機車車頭、手把、座墊下均為左側磨擦痕跡，足可知因滑倒造成。再由
    目擊人丙○○之調查筆錄稱：「．．．重機車駕駛（同向行駛）由右側超越我，
    事後駛至橋面北端，撞擊橋面與路面銜接處（該處有落差）後倒地．．．。」等
    語，可見余弘吉之滑倒係因溪州橋施工致路面顛簸卻未設圍籬及警告標誌即供人
    民使用所致與余弘吉是否飲酒駕車無關。依系爭保險契約之除外條款即第九款約
    定：「被保險人『直接』因下列事由致成死亡、殘廢時，本公司不負給付保險金
    的責任」。故被保險人之死亡是「直接」因「被保險人飲酒後駕騎車，其呼氣或
    血液所含酒精成份超過道路法令規定標準者」，被告始得拒絕理賠，然本件被保
    險人並非因飲酒逾法令規定駕車直接死亡，而係因行經前述道路施工未架設圍籬
    及設置警告標誌，因橋面與路面高低差，使被保險人行駛至該路段滑倒致顱內出
    血延至九月二十七日而死亡，與保險契約所指「直接」因飲酒逾法令規定標準死
    亡，顯然不同，被告就被害人死亡與飲酒逾法令規定而駕騎車有「直接關係」負
    舉證責任。
四、又本件被保險人雖有飲酒，但飲酒並非犯罪行為；且其亦非因飲酒死亡，亦非飲
    酒駕駛肇事而死亡，死亡之結果並非犯罪行為所導致，而是行經施工路段未設圍
    籬，亦無燈火、號誌，而路面又有坑洞及高低差撞擊路面彈起後跌傷所致。原告
    並已為此向臺灣臺中地方法院提起國家賠償訴訟。按未飲酒之人行經該路段亦可
    能因未設圍籬、無燈火、無號誌之情形下經過該路面高低差或坑洞而跌傷甚至亦
    可能出現死亡結果，是本件被保險人之死亡原因絕非「因飲酒後駕（騎）車，其
    吐氣或血液所含酒精成份超過道路交通法令規定標準」而死亡，僅因飲酒超過交
    通法規標準，並不會造成死亡結果，而係因道路施工未設圍籬致被害人行經高低
    差額路面後彈起，又壓至未清理之石堆後，人車倒地下坡滑行，致頭部受傷。被
    告並無除外條款之情形可為卸責之詞。
參、證據：提出法務部法九十人決字第０三五三００號函、被告發給之保險卡、台中
    縣警察局道路交通事故證明書及調查報告表、國軍台中總醫院診斷證明書、台灣
    台中地方法院檢察署相驗屍體證明書、保險金給付申請書、（九一）新壽理賠字
    第一六九二號函、
    、台中縣政府拒絕賠償函影本、向台中縣太平市公所申請國家賠償請求書影本、
    太平市公所拒絕賠償函影本、國家賠償起訴狀影本等件為證、並聲請訊問證人丙
    ○○。
乙、被告方面：
壹、聲明：
一、原告之訴及其假執行之聲請均駁回。
二、如受不利之判決，被告願供擔保，請准免予假執行。
貳、陳述：
一、本件被保險人余弘吉於九十一年九月八日因車禍送醫，至同年月二十七日身故，
    惟據臺中縣警察局霧峰分局太平分駐所開立，舉發違反道路交通管理事件通知單
    指出，被保險人余弘吉因「酒後肇事經台中國軍總醫院抽血酒測值146mg/dl，換
    算呼氣值為0.73mg/l，超標準值0.48mg/l」，已違反道路交通管理處罰條例第三
    十五條第一項第一款，並超過道路交通安全規則第一百一十四條第二款所規定之
    酒精吐氣濃度0.25mg/l之標準值二倍以上，顯已達不能安全駕駛之程度，致生本
    件車禍，其身故與酒後駕車有直接因果關係，又其行為並已構成刑法第一百八十
    五條之三重大違背義務致交通危險罪之犯罪行為，依系爭保險契約合約書第九條
    除外責任（原因）約定，被告自不負給付保險金之責任。
二、上開除外條款之約定在於限制被保險人及受益人因故意或重大過失之不當行為使
    保險事故發生而獲取不當之利益，以及保障保險人僅需於事前經其評估並願承受
    之風險範圍內負擔可能給付保險金之利益。如被保險人飲酒後駕（騎）車其吐氣
    或血液所含酒精成份超過道路交通法令規定標準，應足推定被保險人有故意或重
    大過失將自己置於極易致傷或死亡之高危險環境中，若就此情形仍由保險人負擔
    給付保險金之義務，不但易使被保險人或受益人獲得不當利益，且已逾越保險人
    所願承擔之合理風險，顯有害於前所揭示之除外條款訂立之意旨。今被保險人余
    弘吉酒醉後從事高危險性之騎車行為，致發生本件車禍，實肇因於駕駛人余弘吉
    之過失行為所導致。系爭保險契約中雖未對於「酗酒」特別定義，惟按保險契約
    為誠信契約，不容當事人一方故意陷自己於危險中而使保險事故發生。
三、再者，依醫學臨床實驗之結果，證明當正常人血液中酒精含量達百分之零點零五
    時，即會出現其思想、行為判斷失去控制，表現出多話、大聲、活動過度，達百
    分之零點一時，出現運動失調、說話有點不清楚。而法務部八十八年五月十八日
    法檢字第○○一六六九號函亦認「酒精濃度呼氣已達每公升零點五五毫克或血液
    濃度達百分之零點一一以上，肇事率為一般正常人之十倍，認為已達『不能安全
    駕駛』之標準。」。又財政部審查保單示範條款除外責任部分將超過道路交通法
    令標準之酒醉駕車列入除外責任事由，實係認定酒醉駕車之高危險行為無異等同
    於被保險人之自殺自殘行為，保險人實無須就此部份擴大其應負責任，否則人人
    皆可以酒醉駕車之行為作為規避以領取保險金。而財政部審查保單示範條款除外
    責任部分將超過道路交通法令標準之酒醉駕車列入除外責任事由，實係認定酒醉
    駕車之高危險行為無異等同於被保險人之自殺自殘行為，保險人實無須就此部份
    擴大其應負責任，否則人人皆可以酒醉駕車之行為作為規避以領取保險金。故系
    爭保險契約除外條款中「酗酒」之定義，係指因飲酒致影響行車安全，或呼氣所
    含酒精成分超過每公升零點二五毫克以上者而言。
四、在解釋被保險人死亡、殘廢或傷害是否直接因「被保險人犯罪行為」或「被保險
    人飲酒後駕車其吐氣血液所含酒精成分超過道路交通法令規定標準」時，該犯罪
    行為或酒後駕駛行為如係導致被保險人死亡、殘廢或傷害之「不可或缺因素」時
    ，即可認符合系爭條款中「直接因下列事由致成死亡、殘廢或傷害」部分之意旨
    ，如就該段文字限縮於「該犯罪行為或酒後駕駛行為係導致被保險人死亡、殘廢
    或傷害之唯一因素」之範圍內，將使被保險人及受益人獲得不當利益及保險人承
    擔不合理之風險空間擴大，顯有害於系爭保險契約條款訂立之意旨，此有臺灣高
    等法院花蓮分院九十年度保險上字第九五號判決、及高等法院臺南分院九十一年
    度保險上字第一○號判決見解可參。本件被保險人余弘吉在酒精作用下之酒醉駕
    車行為顯係導致其死亡之「不可或缺」之因素，原告誤將被保險人酒醉駕車侷限
    於導致其死亡之「唯一因素」範圍內，將使被保險人及受益人獲得不當得利及保
    險人承擔不合理風險空間擴大；至原告是否提出國家賠償，亦與本案無關。
五、本件被保險人余弘吉於肇事後抽血檢驗其血液中酒精含量高達146mg/dl，相當於
    呼氣所含酒精成分達0.73mg/l，依前開說明，其精神狀態已達意識不清之程度，
    於此精神狀態下駕（騎）動力交通工具，如遇突發狀況，必喪失基本應變能力，
    應認已達「酗酒」之程度。被保險人余弘吉於喪失基本應變能力之精神狀態下仍
    駕車行駛，符合上開除外條款「因酗酒所致事故直接致成死亡」之要件，被告自
    得拒絕給付保險金。
六、據臺中縣警察局霧峰分局太平分駐所製作九十一年九月八日駕駛人余弘吉車禍事
    故之道路交通事故調查報告表，肇事經過欄記載：「駕駛人騎車速度過快，導致
    失控，自行摔倒受傷。」；第三十五項「駕駛人飲酒情形」，填載1，表酒後駕
    車經測試，含酒精成分超過規定；第三十六項「肇事因素」，填載21，表駕駛人
    酒醉（後）駕駛失控，足見余君確因酒後駕車致生本件車禍。又臺灣臺中地方法
    院檢察署九十一年九月二十七日之訊問筆錄中，檢察官問原告甲○○：「依臺中
    醫院報告，血液中酒精濃度為146mg/dl，有何意見？」，原告答稱：「沒有。」
    ；檢察官又問原告甲○○：「依目擊證人指述死者係自己失控倒地，有何意見？
    」原告亦答稱：「沒有。」，足見原告對於余君係因酒醉後從事高危險性之騎車
    行為致生本件車禍，亦無爭執。而保險法所謂之「犯罪行為」，並不以經司法機
    關刑事判決認定始得成立，從維護社會公序良俗及防堵保險可能遭濫用之危險，
    應認為倘若被保險人所為之行為，本質上已該當刑法或其他刑事特別法之犯罪構
    成要件，具有違法性，並因該行為導致殘廢或死亡者，保險人即應予免責。至於
    該行為人是否具有罪責，則在所不問。
七、綜上所述，被保險人余弘吉之身故與其酒後駕車有直接因果關係，其行為並已構
    成刑法第一百八十五條之三重大違背義務致交通危險罪之犯罪行為，系爭事故之
    發生係屬前開保險除外責任條款之約定，被告並不負給付系爭保險金之責任，故
    原告之請求洵屬無據。
參、證據：提出臺中縣警察局舉發違反道路交通管理事件通知單影本乙份、道路交通
    事故調查表各欄項目明細內容影本乙份、體內酒精濃度與肇事率之關係資料、一
    般人血中酒精濃度與臨床症狀資料、警光雜誌第五六三期影本份等件為證。
丙、本院依職權調閱臺灣臺中地方法院檢察署九十一年度相字第一三五三號案卷並函
    台中縣政府查詢太平市溪洲橋改建工程資料。
    理  由
一、原告主張原告甲○○任職於法務部所屬之台灣台中女子監獄，而以其子余弘吉為
    被保險人參加法務部有限責任台北區司法大廈司法機關員工消費合作社與被告簽
    訂之團體意外險合約書。約定保險期間自九十年九月十五日起至九十一年九月十
    五日止，被保險人因遭受意外傷害身故時應給付保險金新台幣二百萬元。九十一
    年九月八日夜間十時三十分余弘吉於台中縣太平市○○路溪洲橋北端騎乘車號
    YIS-332機車由南往北行駛，因該橋正進行拓寬工程，橋面不平佈滿碎石，且橋
    面與道路接縫處有落差，余弘吉行經該處因橋面與路面之落差致車彈起，而落下
    時又因路面佈滿碎石致使人車倒臥滑行，余弘吉因此頭部受重創經住院診治，仍
    因頭部外傷之臚內出血至同年九月二十七日上午二時四十九分死亡。余弘吉死亡
    時僅十八歲，未婚亦無子女，原告二人為其父母，依民法第一千一百三十八條之
    規定為余弘吉之法定繼承人而屬保險合約書第一條第三款之受益人，即於九十一
    年十月十六日向被告聲請給付死亡給付之全額保險金兩百萬元，被告於九十一年
    十月二十一日受理，惟於九十一年十二月二十五日以函告拒絕理賠，為此依保險
    契約及保險法第三十四條之規定請求被告各給付原告一百萬元及均自九十一年十
    一月五日起算至清償日止，按年率百分之十計算之法定遲延利息。
    被告則以：依兩造保險合約書第九條之約定：被保險人直接因被保險人之犯罪行
    為、被保險人飲酒後騎車，其吐氣或血液所含血液酒精成份超過道路交通法規定
    標準致成死亡者，被告不負給付保險金之責任。本件被保險人余弘吉因酒後肇事
    經台中國軍總醫院抽血酒測值146mg/dl，換算呼氣值為0.73mg/l，超標準值0.48
    mg/l，已違反道路交通管理處罰條例第三十五條第一項第一款，並超過道路交通
    安全規則第一百一十四條第二款所規定之酒精吐氣濃度0.25mg/l之標準值二倍以
    上，顯已達不能安全駕駛之程度，其發生車禍顯難排除飲酒後駕車因意識不清而
    致肇事之因素，則其身故與酒後駕車顯有直接因果關係，又其行為並已構成刑法
    第一百八十五條之三之犯罪行為，依系爭保險契約合約書第九條除外責任約定，
    被告自不負給付保險金之責任等語資為抗辯。
二、原告主張主張原告甲○○以其子余弘吉為被保險人參加法務部有限責任台北區司
    法大廈司法機關員工消費合作社與被告簽訂之團體意外險合約，約定保險期間自
    九十年九月十五日起至九十一年九月十五日止，保單號碼為D083730。余弘吉於
    九十一年九月八日夜間十時三十分在台中縣太平市○○路溪洲橋北端騎乘車號YI
    S-332機車由南往北行駛，行經橋面與路面接合處不慎滑倒，致余弘吉頭部受傷
    經送醫後至同年九月二十七日上午二時四十九分仍因臚內出血死亡等事實，業據
    提出保險合約書、保險卡、台中縣警察局道路交通事故證明書及調查報告表、國
    軍台中總醫院診斷證明書及台灣台中地方法院檢察署相驗屍體證明書為證，並為
    被告所不爭，且經本院依職權調閱臺灣臺中地方法院檢察署九十一年度相字第一
    三五三號案卷查核屬實，自堪信為真實。
三、原告復主張被保險人余弘吉因車禍意外身故，依約被上訴人應給付受益人即原告
    二人保險金二百萬元云云，被告則以被保險人余弘吉之死亡係肇因於飲酒過量而
    駕車肇事，依保險契約之除外規定，保險人自得拒絕給付保險金等語置辯。則本
    件之爭點為：被告得否依本件保險契約第九條第三、四款除外條款拒絕給付保險
    金，經查：
（一）本件保險契約第九條除外責任（原因）條款約定：「被保險人直接因下列事由
      致成死亡、殘廢或傷害時，本公司（即被告）不負給付保險金的責任。．．．
      三．被保險人之犯罪行為。四、被保險人飲酒後駕（騎）車，其吐氣或血液所
      含酒精成份超過道路交通法令規定標準者」，有原告所提保險合約書為證，且
      為被告所不爭執。按上開約定意旨應在於限制被保險人因故意或重大過失之不
      當行為使保險事故發生而獲取不當之利益，以及保障保險人僅需於事前經其評
      估並願承受之風顯範圍內負擔可能給付保險金之利益。此由財政部審查保單示
      範條款除外責任部分亦將超過道路交通法令標準之酒醉駕車列入除外責任事由
      ，可知酒醉駕車之高危險行為無異等同於被保險人之自殺自殘行為，如被保險
      人飲酒後駕車，其吐氣或血液所含酒精成分高過道路交通法令規定標準，應足
      以推定被保險人有故意或重大過失將自己置於極易致傷或死亡之高危險環境中
      ，若就此情形仍由保險人負擔給付保險金之義務，不但易使被保險人或受益人
      獲取不當利益，且已逾保險人所願承擔之合理風險。是以，在解釋被保險人死
      亡、殘廢或傷害是否直接因「被保險人犯罪行為」、「被保險人飲酒後駕（騎
      ）車其吐氣或血液所含酒精成份超過道路交通法令規定標準」時，該犯罪行為
      或酒後駕駛行為如係導致被保險人死亡、殘廢或傷害之「不可或缺之因素」時
      ，即可認符合前開條款中「直接因下列事由致成死亡、殘廢或傷害」部分之意
      旨，如就該段文字限縮於「該犯罪行為或酒後駕駛行為係導致被保險人死亡、
      殘廢或傷害之唯一因素」之範圍內，將使被保險人及受益人獲得不當利益及保
      險人承擔不合理之風險。是原告主張余弘吉之死亡須係飲酒過量後駕駛為直接
      且唯一之因素，始符合排除條款，尚難採信。
（二）經查，本件被保險人余弘吉於受傷當日送往國軍台中總醫院治療時，曾為抽血
      檢驗，其檢驗結果血中酒精濃度為146mg/dl，有國軍台中總醫院檢驗報告單附
      於前揭相驗卷可參（見該卷第九頁），換算呼氣值為0.73mg/l,已超過法定標
      準值.048mg/l，已逾道路交通安全規則第一百一十四條第二款所規定之酒精吐
      氣濃度0.25mg/l之標準值二倍以上，並違反道路交通管理處罰條例第三十五條
      第一項第一款。又其呼氣標準值已超過0.55mg/l，竟仍駕駛機車行駛於道路，
      按常人如飲酒後呼氣中酒精濃度到達0.55mg/l時，即呈現平衡感與判斷力障礙
      度增高，其肇事率為平時之十倍，如到達0.75mg/l時，其行為表現即有明顯酒
      醉與步履蹣跚之情形，其肇事率為平時之二十五倍。而一般人血中酒精濃度到
      達100mg/dl時，其臨床症狀為思維錯亂、無能力、思睡、情緒不穩、抑制性降
      低、失去重要關頭的判斷、記憶力及領悟力損害、駕駛危險；達150mg/l時，
      則有酒精中毒、出現做技巧動作或判斷退化現象，神智嚴重受損、步態不穩、
      駕駛非常危險等臨床症狀，此有被告所提酒精濃度與肇事率之關係表及一般人
      血中酒精濃度與臨床症狀說明等件附卷可憑（見本院卷第一二八頁、第一二九
      頁），而余弘吉之酒中血液濃度高達146mg/dl，呼氣濃度則達0.73mg/l，依前
      揭說明，已足推定其已無安全駕駛動力車輛之能力。再參諸其於騎乘重型機車
      路經台中縣太平市○○路二段溪洲橋北端時，亦疏未注意橋面路況不佳，猶騎
      車速度過快，導致失控因而摔倒受傷等情，亦有台中縣警察局道路交通事故調
      查報告表上肇事經過摘要附卷足憑（見相驗卷第十頁），且經現場目擊證人丙
      ○○於警訊中證稱：「事故發生前我由新平路一段往二段四向直行欲返口宜佳
      街住處，在通過溪洲橋上三分之二處時，重機車駕駛（同向駕駛）由右側超越
      我車後行駛至橋面北端，撞擊橋面與路面銜接處（該處有落差）後倒地...」
      （見相驗卷第六頁背面）等語，足見余弘吉之死亡，係因飲酒致無從判認路面
      狀況，及不能減速慢行所致。雖證人丙○○在本院未證稱因溪洲橋當時整建中
      ，尚未鋪設柏油，導致橋面與下坡有一落差，大約二、三公分、而余弘吉係因
      撞到落差點彈起來，落下時因橋面有許多小石頭導致機車騎士失控滑行一段距
      離（見本院卷第一三九、第一四○頁言詞辯論筆錄）等語，原告並執此主張余
      弘吉係全然因溪洲橋整建未完成即開放通行亦未設置警示標誌及路燈過於昏暗
      所致，與飲酒並無任何關係云云，並提出現場照片十張及台中縣警察局道路交
      通事故證明書及調查報告表各一紙為證。然查，證人丙○○於警訊時及本院均
      證稱當時余弘吉騎車從其車右邊超車乙節（見本院卷第一三九頁筆錄），已足
      證余弘吉行車速度甚快，而事發現場因有工程進行故路面有甚多小石頭不甚平
      整，故若余弘吉並未酒醉，當足以判斷此情而減速慢行，縱橋面與路面有二、
      三公分之落差，亦不致發生撞擊後向上彈起並致人車失控之情，則系爭車禍事
      故之發生，雖部分肇因於路面不平，但顯難排除余弘吉因飲酒後喪失安全駕駛
      能力之因素，而足堪認定其亦已構成刑法第一百八十五條之三之酒後駕車致生
      公共安全之罪責。準此，被告辯稱被保險人之死亡，已符合前揭除外條款之要
      件，並因之拒絕給付保險金，應屬可取。至原告請求訊問證人即當地里長楊登
      圳以證明當地經常發生車禍，核與本件待證事實無涉，而無必要，附此敘明。
四、綜上所述，被保險人余弘吉雖已發生系爭契約所約定之保險事故，但該保險事故
    之發生要屬系爭保險契約第九條除外條款中所約定被保險人之犯罪行為及被保險
    人飲酒後駕（騎）車，其吐氣或血液所含酒精成份超過道路交通法令規定標準者
    二款情形，保險人依約不負給付保險金之責。從而，原告以其為受益人請求被告
    各給付保險金及法定遲延利息，即無理由，應予駁回。原告假執行之聲請既經駁
    回，其假執行之聲請亦失所附，應併予駁回。
五、至兩造其餘攻擊防禦方法及未經援用之證據，經本院審酌後，認均不影響本判決
    之結果，爰不一一再予論述，附此敘明。
六、結論：原告之訴為無理由，依民事訴訟法第七十八條、第八十五條第一項。
中　　　華　　　民　　　國　　九十三　　年　　　三　　　月　　二十三　　日
                              民事第一庭  法  官    王貞秀
正本係照原本作成
如對本判決上訴，須於判決送達後廿日內向本院提出上訴狀
中　　　華　　　民　　　國　　九十三　　年　　　三　　　月　　二十三　　日
                                          書記官    劉寶鈴
